【裁判字號】    99,交聲,497
【裁判日期】    990630
【裁判案由】    違反道路交通管理處罰條例聲明異議
【裁判全文】
臺灣桃園地方法院刑事裁定             99年度交聲字第497號
原處分機關  交通部公路總局臺北區監理所
異  議  人
即受處分人  甲○○
上列異議人即受處分人因違反道路交通管理處罰條例案件，對於
交通部公路總局臺北區監理所中華民國99年4 月8 日北監營裁字
第裁40─C00000000 號裁決書所為之處分，聲明異議，本院裁定
如下：
    主  文
原處分撤銷。
甲○○汽車駕駛人，駕駛輕型機器腳踏車經測試檢定酒精濃度超
過規定標準，處罰鍰新臺幣肆萬伍仟元，並應接受道路交通安全
講習。
    理  由
一、原處分意旨略以：異議人即受處分人甲○○於民國99年3 月
    23日晚間11時29分許，酒後騎乘車牌號碼RTZ ─460 號輕型
    機車，行經臺北縣鶯歌鎮○○路○ 段與福隆二街口，經警測
    得其呼氣酒精濃度達每公升0.82毫克，已超過規定標準，由
    原處分機關依道路交通管理處罰條例第35條第1 項第1 款規
    定，裁處罰鍰新臺幣（下同）4 萬5 千元，吊扣職業聯結車
    駕駛執照12個月，並施以道路安全講習等語。
二、聲明異議意旨略以：伊不爭執酒駕違規事實，但伊工作需求
    ，不能沒有駕照，為此聲明異議等語。
三、按汽車駕駛人有飲用酒類或其他類似物後其吐氣所含酒精濃
    度超過每公升0.25毫克或血液中酒精濃度超過百分之0.05以
    上，不得駕車，道路交通安全規則第114 條第2 款定有明文
    。次按汽車駕駛人，駕駛汽車經測試檢定酒精濃度超過規定
    標準者，處新臺幣15,000元以上60,000元以下罰鍰，並當場
    移置保管該汽車及吊扣其駕駛執照1 年；汽車駕駛人有第35
    條第1 項規定之情形者，應接受道路交通安全講習；汽車駕
    駛人，因違反本條例及道路交通安全規則之規定，受吊銷駕
    駛執照處分時，吊銷其持有各級車類之駕駛執照道路交通管
    理處罰條例第35條第1 項第1 款、第24條第1 項第2 款、第
    68條亦有明定。
四、經查：
  (一)異議人前揭酒後騎乘輕型機車，經警測得呼氣酒精濃度達每
    公升0.82毫克，由原處分機關裁處吊扣職業聯結車駕照乙節
    ，為異議人自承在卷，並有舉發通知單、裁決書、駕駛執照
    基本資料、本院公務電話紀錄、吊扣執行單、酒精濃度測試
    單、酒後時間確認單、車籍查詢基本資料詳細畫面在卷可稽
    （見本院卷第6 、8 、9 、15、16頁，臺灣板橋地方法院99
    年度速偵字第2060號卷第5 至7 、10、15、16頁），經本院
    調閱98年度交簡字第1868號公共危險案卷查明無訛。又異議
    人前於76年4 月16日考領普通小客車駕駛執照，79年1 月29
    日考領煥發普通小貨車駕駛執照後，於80年10月16日考領煥
    發職業聯結車駕駛執照，亦有桃園監理站駕照基本資料、公
    務電話紀錄、證號查詢汽車駕駛人各1 紙存卷可按（見本院
    卷第9 、15、16頁）。
  (二)惟查道路交通管理處罰條例第68條於94年12月14日修正公布
    ，並自95年3 月1 日施行，修正前規定：「汽車駕駛人，因
    違反本條例及道路交通安全規則之規定，受吊扣或吊銷駕駛
    執照處分時，吊扣或吊銷其持有各級車類之駕駛執照」；修
    正後規定：「汽車駕駛人，因違反本條例及道路交通安全規
    則之規定，受吊銷駕駛執照處分時，吊銷其持有各級車類之
    駕駛執照」，修正後已刪除「吊扣」駕照處分效力擴及所持
    有之各級車類駕照之規定。觀諸修法過程，原修正條文提案
    係：「汽、機車駕駛人，因違反本條例及道路交通安全規則
    之規定，受吊扣或吊銷駕駛執照處分時，吊扣或吊銷其違法
    或違規當時所駕駛車輛之駕駛執照。」，惟立法者因考量違
    規吊扣駕照，不宜連其他如職業上、生活上所需之駕照一併
    吊扣，否則恐影響人民工作及生活甚鉅，失之過酷等情，經
    協商後，刪除「吊扣或」始通過修正條文乙節，有立法院公
    報94卷48期3430號二冊第107 至136 頁立法院第6 屆第2 會
    期交通委為會全體委員會議紀錄、94卷70期3452號第135 至
    141 頁院會紀錄及修正條文說明欄記載「委員提案：原條文
    將違法或違規駕駛人所持有各級車類之駕照一併吊扣或吊銷
    失之過酷，影響人民工作及生活甚鉅，爰修正之。審查會：
    依現行法條文，文中『吊扣或』三字均刪除，修正通過」可
    考。顯見立法者原意僅限吊扣違規當時所駕駛車輛之駕照，
    不得吊扣所持有各級車類之駕照，乃衡平維護道路交通安全
    與違規駕駛人工作財產權後，依比例原則所為之立法裁量，
    本院應予尊重。
  (三)次查酒醉駕車行為固製造法所不容許之風險，惟從風險實現
    觀點而言，酒後所駕車類究係機車、小客車甚或大客車，對
    交通安全所生危害，實甚殊異，如駕駛人駕駛低一級之車類
    違反道路交通管理處罰條例規定時，不論其所造成之實害結
    果一律吊扣駕駛人所持有之各類駕駛執照，亦有違相同事件
    相同處理，不同事件不同處理之平等原則（臺灣高等法院暨
    所屬法院97年度法律座談會刑事類提案第40號、98年法律座
    談會刑事類提案第20號、第23號研討結果參照），非無處罰
    「行為人」而非「行為」之可議。準此，前揭「吊扣其駕駛
    執照1 年」之規定，應僅及於吊扣同級車輛種類之駕照。
  (四)至原處分機關雖以公路局90年10月29日90 路監交字第9042
    569 號函「三、另有關駕駛人之重型機車駕照遭吊（註）銷
    後，持小型車以上之駕照『駕駛重型機車』違反右揭條例（
    即道路交通管理處罰條例）第35條第1 項各款之行為時，建
    議比照鈞部89年8 月30日交路字第08861 號函示辦理，處以
    罰鍰及吊扣（銷）小型車以上之駕駛執照」為據，惟本件異
    議人違規當時係騎乘「輕型機車」（見本件舉發通知單及RT
    Z ─460 號機車之車籍查詢基本資料詳細畫面所載），非該
    函釋所指「騎乘重型機車」之情形，原處分機關就此部分，
    與事實不符，竟據以裁罰，顯屬無稽，非得逕為吊扣行為人
    所持各級駕駛執照之適法依據。且上開交通部之函文，性質
    上僅屬行政機關之法律見解，不具有法的拘束力，本院仍應
    本諸法律確信而為獨立之判斷，附此敘明。
五、綜上所述，異議人固有前揭酒精濃度超過規定標準而騎乘輕
    型機車之違規行為，然依前說明，僅能吊扣同級車類之駕照
    ，原處分疏未注意，吊扣其職業聯結車駕照12個月，顯有違
    誤，本件異議為有理由，自應由本院將原處分撤銷。又按，
    聲明異議，屬一種司法救濟途徑，由法院審查受處分人所涉
    之違規事實是否成立，及原處分所適用之法條是否正確、裁
    罰是否適當，因法院負有司法審查之作用，對原處分失當時
    ，應自為處分，以本案而言，就罰鍰、吊照及安全講習等處
    罰效果，宜為一併重新諭知（臺灣高等法院暨所屬法院98年
    法律座談會刑事類提案第23號研討結果參照）。故本件處分
    關於罰鍰及道路安全講習部分，既係原處分機關就本件單一
    違規行為所為處分之部分法律效果，無從割裂維持，自應併
    予撤銷，允宜敘明。並依道路交通管理處罰條例第35條第1
    項第1 款、第24條第1 項第2 款，自為裁罰如主文第2 項所
    示，以資適法。
六、據上論斷，應依道路交通管理處罰條例第87條第2 項，道路
    交通案件處理辦法第20條前段，裁定如主文。
中    華    民    國    99    年    6     月    30    日
                  交通法庭  法  官  蘇琬能
以上正本證明與原本無異。
如不服本裁定，應於裁定送達後5 日內向本院提出抗告狀。
                            書記官  黃惠鈴
中    華    民    國    99    年    6     月    30    日

司法院資訊處製作；財團法人民間司法改革基金會備份。
